臺北高等行政法院判決
　　　　　　　　　　　　　　　　　　 95年度訴字第04501號
　　　　　　　　　　　　　　　.
原　　　告　甲○○
訴訟代理人　李盛賢　律師
被　　　告　桃園縣政府稅捐稽徵處
代　表　人　乙○○（處長）
訴訟代理人　丙○○
　　　　　　張佩玲
上列當事人間因土地增值稅事件，原告不服桃園縣政府中華民國
95年10月30日府法訴字第0950175640號訴願決定，提起行政訴訟
。本院判決如下：
    主  文
原告之訴駁回。
訴訟費用由原告負擔。
　　事  實
一、事實概要：
    (一)原告於92年1 月向訴外人古玉購買中壢市○○段1853、
      1853-3地號各88243/100000、1/100000持分土地，此2 筆
      地號土地原告與古玉形成共有關係後，渠等藉取巧安排使
      其共有土地分割前後之共有物分割增減數額在公告土地現
      值1 平方公尺單價以下，依財政部81年7 月6 日台財稅字
      第810238739 號函釋「准免由當事人提出共有物分割現值
      申報」規定，旋於92年1 月逕向地政機關辦理共有物分割
      登記，由原告取得東寮段1853-3地號應稅土地全部持分，
      而1853地號屬不課徵土地增值稅之整筆農業用地則由古玉
      取得，上開東寮段1853-3地號土地，經原告與古玉安排共
      有土地分割，致地政機關依其申請登記資料分割改算後登
      載於土地登記謄本上之前次移轉現值由原73年6 月每平方
      公尺新台幣（下同）2,000 元，遽為提高至12,120元，復
      於92年4 月將東寮段1853-3地號土地辦理分割登記，其分
      割後之地號為桃園縣中壢市○○段第1853-3、1853-6至
      1853-17 地號等13筆土地（下稱系爭土地），隨即再將系
      爭土地出售予第三人吳慧婷。
    (二)嗣原告於92年4 月29日以系爭土地原規定地價或前次移轉
      現值每平方公尺12,120元，高於系爭土地現值每平方公尺
      12,000元，向被告申報土地移轉，經被告核發土地增值稅
      免課徵證明書在案。嗣因被告查得系爭土地係原告與訴外
      人古玉以極微小的土地持分比例互相移轉，利用應課徵土
      地增值稅之土地與免徵土地增值稅之農業用地，安排形成
      共有關係後，隨即辦理共有物分割，藉分割改算地價方式
      ，墊高應稅土地之前次移轉現值，規避土地增值稅。被告
      乃依土地稅法第28條、第31條規定及財政部93年8 月11日
      台財稅字第00000000000 號令釋，以系爭土地共有物分割
      前之原規定地價或前次移轉現值為原地價，重新計算土地
      漲價總數額後，補徵系爭土地應納土地增值稅額為
      1,929,121 元。原告不服，申請復查，未獲變更，提起訴
      願，亦遭駁回，遂向本院提起本件行政訴訟。
二、兩造聲明：
　　(一)原告聲明：
      1.訴願決定、復查決定及原處分均撤銷。
      2.訴訟費用由被告負擔。
　　(二)被告聲明：
      1.駁回原告之訴。
      2.訴訟費用由原告負擔。
三、兩造陳述：
　　(一)原告主張：
      現行法律並未禁止創設共有型態，被告並未就系爭土地之
      移轉有何違誤之處，具體指明，僅以系爭土地係以創設共
      有型態取得，遽行課徵土地增值稅1,929,121元，顯有理
      由不備之嫌，並有違信賴保護原則云云。並提出本件訴願
      決定書等件影本為證。
　　(二)被告主張：
      1.原告於92年1月向訴外人古玉購買中壢市○○段1853、
        1853-3 地號各88243/100000、1/100000持分土地，此2
        筆地號土地原告與古玉形成共有關係後，渠等藉取巧安
        排使其共有土地分割前後之共有物分割增減數額在公告
        土地現值1平方公尺單價以下，依財政部81年7月6日台
        財稅字第810238739號函釋「准免由當事人提出共有物
        分割現值申報」規定，旋於92年1月逕向地政機關辦理
        共有物分割登記，由原告取得東寮段1853-3地號應稅土
        地全部持分，而1853地號屬不課徵土地增值稅之整筆農
        業用地則由古玉取得，上揭東寮段1853-3地號土地，經
        原告與古玉安排共有土地分割，致地政機關依其申請登
        記資料分割改算後登載於土地登記謄本上之前次移轉現
        值由原73年6 月每平方公尺2,000 元（被告誤載為
        4,500 元），遽為提高至12,120元，復於92年4 月將東
        寮段1853-3地號土地辦理分割登記，其分割後之地號即
        為本件系爭土地，隨即再將系爭土地出售予訴外人吳慧
        婷。綜上，本件原告顯係藉取巧安排利用應稅土地與不
        課徵土地增值稅之農業用地形成共有關係後，再為共有
        物分割，從而藉分割改算地價方式，墊高應稅土地之前
        次移轉現值，造成土地無漲價之假象，以圖規避系爭土
        地出售時應課徵土地增值稅之事實甚明，此有桃園縣中
        壢地政事務所92年4 月4 日中地壢價字第0920000269號
        及92 年1月地價改算通知書、土地登記謄本及原告土地
        增值稅（土地現值）申報書等影本附卷可參，被告遂依
        土地稅法第28條、第31條規定，及依財政部93年8 月11
        日台財稅字第00000000000 號令釋意旨，以系爭土地分
        割前之前次移轉現值每平方公尺分別為73年6 月2,000
        元（持分為99999/100000）及92年1 月1 萬2,000 元(
        持分為1/10000)為原地價，計算漲價總數額，核定應補
        徵之土地增值稅1,929,121 元，依法並無不合。
      2.至原告主張現行法律之規定，並未禁止創設共有型態，
        被告並未具體指明系爭土地之移轉有何違誤，僅以創設
        共有型態取得，遽行課徵土地增值稅，有理由不備之嫌
        乙節。按憲法第143條、平均地權條例第35條前段、第
        36條第1項前段規定之意旨，在於土地自然增值乃全體
        社會共同創造所致，就地主而言，乃不勞而獲之利得，
        依據憲法第143條之規定，應由國家對於土地所有人所
        享之自然增值以課徵土地增值稅之方式收歸公有，即所
        謂漲價歸公。是以土地稅法第28條前項及第31條第1項
        第1款等計算課徵土地增值稅之規定，如於土地形式上
        雖發生移轉之效力，但實質上並未就其自然漲價部分課
        徵土地增值稅，嗣於土地再移轉而應課徵土地增值稅時
        ，除法律另有規定外，仍應就其未曾課徵土地增值稅以
        來所生之土地漲價數額課徵土地增值稅，方符漲價歸公
        之精神。此觀行為時土地稅法第28條之2、第31條之1及
        第39條第2項等規定，均本斯旨，即徵明瞭。
      3.查土地稅法第28條、第31條第1項第1款及土地稅法施行
        細則第47條之規定，於規定地價後，曾經移轉之土地再
        經所有權移轉或設定典權而須申繳土地增值稅時，該土
        地增值稅之核計，稅捐稽徵機關應以經核定之申報移轉
        現值中減除其前次移轉現值為漲價總數額。惟於一般正
        常之情形下，稅捐稽徵機關以地政機關依土地分割改算
        地價原則規定分算之前次移轉現值數額為據，而核定之
        土地增值稅，與以分割前各筆土地之前次移轉現值數額
        核計之土地增值稅，二者數額並無明顯差距，故於一般
        稅捐稽徵作業上，稅捐稽徵機關基於便宜計算，於慣例
        上均以前開地政機關分算之「前次移轉現值」數額核定
        土地增值稅，惟稅捐稽徵機關若認依土地分割改算地價
        原則之規定所分算之「前次移轉現值」核計土地增值稅
        ，有違實質課稅原則及租稅公平原則時，稅捐稽徵機關
        自仍得依土地稅法之相關規定核計土地增值稅，蓋土地
        分割改算地價原則係就土地分割時，其分割後土地之原
        規定地價（或前次移轉現值）、最近一次申報地價及當
        期公告土地現值如何分割改算所為之規定，其目的亦有
        將共有土地分割前多數前次移轉現值簡化為單一數據方
        便登錄在分割後之各宗土地登記簿之用意；至土地所有
        權之移轉，其土地漲價總數額之計算，則應依土地稅法
        第31 條之規定辦理，且該分割改算地價為地政機關之
        權責，其規範目的僅在於處理共有物分割後規定地價問
        題，應無稅捐減免之用意。若土地所有權人藉分割改算
        地價規定迴避土地增值稅之課徵，顯不符漲價歸公之基
        本國策，且課徵土地增值稅既屬稅捐稽徵機關之職責，
        故關於土地增值稅之計算，最終仍應依據土地稅法之相
        關規定為之。
      4.按司法院釋字第420號解釋略以，涉及租稅事項之法律
        ，其解釋應本於租稅法律主義之精神：依各該法律之立
        法目的，衡酌經濟上之意義及實質課稅之公平原則為之
        。另財政部參照司法院大法官會議釋字第217、506號解
        釋做成92年7月2日台財稅字第0920453519號函釋略以，
        為實現衡量個人之租稅負擔能力而課徵租稅之租稅公平
        主義，並防止規避租稅而確保租稅之徵收，在租稅法之
        解釋及課稅構成要件之認定上，如發生法律形式、名義
        或外觀與真實之事實、實態或經濟負擔有所不同時，則
        租稅之課徵基礎，應著重於事實上存在之實質，…對於
        在經濟實質上已具備課稅構成要件者，雖行為人蓄意使
        外在之外觀或形式不具備課稅要件，仍宜對其課稅等語
        。本件原告藉由部分持分土地之移轉創造共有關係，再
        辦理共有物分割，顯與共有土地之分割係在消滅共有關
        係之目的有違，究其實質，係運用應稅土地與不課徵土
        地增值稅之土地辦理共有物分割，以達墊高應稅土地之
        前次移轉現值，冀於該應稅土地再移轉時得規避土地增
        值稅之負擔，故對此類取巧案件，基於租稅公平之原則
        ，已不宜依其形式之共有物分割行為來核定稅捐之徵免
        ，而應按其實質移轉行為予以課稅，始符合實質課稅及
        租稅公平原則，此有財政部93年8月11日台財稅字第
        00000000000號令釋在案。準此，被告依土地稅法第28
        條、第31條及財政部93年8月11日台財稅字第
        00000000000號令釋規定，以系爭土地共有物分割前之
        原規定地價及前次移轉現值為原地價，計算土地漲價總
        數額，核定補徵系爭土地之土地增值稅，依法有據，洵
        無違誤。綜上，原告主張，核不足採，被告原核定補徵
        土地增值稅1,929,121元，予以維持等語。
　　理  由
一、按「已規定地價之土地，於土地所有權移轉時，應按其土地
    漲價總數額徵收土地增值稅。」；「土地漲價總數額之計算
    ，應自該土地所有權移轉或設定典權時，經核定之申報移轉
    現值中減除左列各項後之餘額，為漲價總數額：一、規定地
    價後，未經過移轉之土地，其原規定地價。規定地價後，曾
    經移轉之土地，其前次移轉現值。…前項第1 款所稱之原規
    定地價，依平均地權條例之規定；所稱前次移轉時核計土地
    增值稅之現值，於因繼承取得之土地再行移轉者，係指繼承
    開始時該土地之公告現值。」；「前條之原規定地價及前次
    移轉時核計土地增值稅之現值，遇一般物價有變動時，應按
    政府發布之物價指數調整後，再計算其土地漲價總數額。」
    ，土地稅法第28條前段、第31 條 第1 項、第2 項及第32條
    各定有明文。次按「土地交換，應分別向原土地所有權人徵
    收土地增值稅。分別共有土地分割後，各人所取得之土地價
    值與其分割前應有部分價值相等者，免徵土地增值稅；其價
    值減少者，就其減少部分課徵土地增值稅。公同共有土地分
    割，其土地增值稅之課徵，準用前項規定。土地合併後，各
    共有人應有部分價值與其合併前之土地價值相等者，免徵土
    地增值稅。其價值減少者，就其減少部分課徵土地增值稅。
    前3 項土地價值之計算，以共有土地分割或土地合併時之公
    告土地現值為準。」；「本法第31條所稱土地漲價總數額，
    在原規定地價後曾經移轉之土地，於所有權移轉或設定典權
    時，以其申報移轉現值超過前次移轉時申報之現值之數額為
    準。」，土地稅法施行細則第42條及第47條各定有明文。再
    按「共有物之分割，依共有人協議之方法行之。」，民法第
    824 條第1 項定有明文。又按「數宗共有土地併同辦理共有
    物分割者，不以同一地段、同一登記機關為限。」，土地登
    記規則第106 條定有明文。另按為「實施漲價歸公，土地所
    有權人於申報地價後之土地自然漲價，應依第36條規定徵收
    土地增值稅。」；「土地增值稅之徵收，應依照土地漲價總
    數額計算，於土地所有權移轉或設定典權時行之。但因繼承
    而移轉者，不徵土地增值稅。」，平均地權條例第35條前段
    及第36條第1 項各定有明文。復按「已規定地價之土地分割
    時，其分割後各宗土地之原規定地價或前次移轉申報現值、
    最後1 次申報地價及當期公告土地現值之總和，應與該土地
    分割前之地價數額相等。分割後各宗土地之原規定地價或前
    次移轉申報現值、最近1 次申報地價及當期公告土地現值，
    地政機關應通知稅捐稽徵機關及土地所有權人。」；「已規
    定地價之土地合併時，其合併後土地之原規定地價或前次移
    轉申報現值、最近1 次申報地價及當期公告土地現值，應與
    合併前各宗土地地價總和相等。前項原規定地價或前次移轉
    申報現值，應統一物價指數基期。合併後土地之原規定地價
    或前次移轉申報現值、最近1 次申報地價及當期公告土地現
    值，地政機關應通知稅捐稽徵機關及土地所有權人。」，行
    為時平均地權條例施行細則第23條及第24條亦各定有明文。
    另共有土地所有權分割改算地價原則第2 點略以，多筆土地
    參加共有物分割，共有人各取得其中1 筆土地時，其共有物
    分割後之原地價及最近1 次申報地價之計算方式如下：一、
    共有物分割前後各土地所有權人取得之土地價值均相等者，
    視同未移轉，其原地價及最近1 次申報地價計算公式：(一)共
    有物分割後各所有權人原地價之單位地價＝Σ【共有物分割
    前該所有權人各單宗土地原地價之總額x （該宗土地原地價
    年月之物價指數／共有物分割前該所有權人各單宗土地中最
    後1 次原地價年月之物價指數）】／共有物分割後該所有權
    人取得土地之總面積。…。再者，財政部81年7 月6 日臺財
    稅第810238739 號函釋略以，共有土地分割，共有人所取得
    之土地，其價值減少數額在分割後公告土地現值1 平方公尺
    單價以下者，准免由當事人提出共有物分割現值申報；財政
    部93年8 月11日臺財稅第00000000000 號令釋略以，主旨：
    原持有應稅土地之土地所有權人，利用應稅土地與免徵或不
    課徵土地增值稅之土地，取巧安排形成共有關係，經分割後
    再移轉應稅土地者，無論再移轉時之納稅義務人是否為原土
    地所有權人名義，依實質課稅原則及土地稅法第28條、第31
    條規定，該土地於分割後再移轉時，應以其分割前之原規定
    地價或前次移轉現值為原地價，計算漲價總數額課徵土地增
    值稅；本解釋令發布前類此上開經共有分割且再移轉之案件
    ，應依上述規定補徵其土地增值稅。各稽徵機關並應加強宣
    導，提醒納稅義務人勿取巧逃漏等語；財政部94年2 月21日
    台財稅字第09404502260 號令略以，重劃後之土地經辦理共
    有物分割後再移轉，依本部93年8 月11日台財稅字第
    00000000000 號令規定，依實質課稅原則以分割前之原規定
    地價或前次移轉現值為原地價，計算漲價總數額之土地，如
    經查明係重劃後始辦理共有物分割者，其於分割後移轉依上
    揭令釋規定核稅時，應准依土地稅法第39條第4 項規定減徵
    土地增值稅，其實際支付之重劃費用及增繳地價稅，並得依
    同法第31條第1 項第2款 及第3 項規定扣減漲價總數額及抵
    繳土地增值稅等語。該等函釋核與相關法規，並無不合。
二、前揭事實概要所載各情，為兩造所不爭，且有上開各該函文
    、原處分、復查決定書及訴願決定書等件影本附原處分及訴
    願機關卷可稽。依前述兩造主張之意旨，本件兩造間之爭點
    厥為：
    (一)被告機關補徵系爭土地增值稅，是否有違租稅法定原則、
      實質課稅原則及公平原則？
    (二)被告機關補徵系爭土地增值稅，有無違反法律不溯及既往
      原則及信賴保護原則？
三、被告機關補徵系爭土地增值稅，是否有違租稅法定原則、實
    質課稅原則及公平原則？
    (一)按涉及租稅事項之法律，其解釋應本於租稅法律主義之精
      神，依各該法律之立法目的，衡酌經濟上之意義及實質課
      稅之公平原則為之，司法院大法官釋字第420號著有解釋
      。故租稅事項之規範，在解釋適用相關法規時，應重視足
      以表徵納稅能力之實質的經濟事實，而非僅以其外觀之法
      律行為或形式上之登記事項為準；對於實質上相同經濟活
      動所產生之相同經濟利益，應課以相同之租稅，始符合租
      稅法律主義所要求之公平及實質課稅原則。倘若在經濟面
      上實質已具備課徵土地增值稅要件之納稅義務人，竟違反
      法律實質及公平課稅之立法意旨，不當的利用法律上之形
      式或法律行為，蓄意製造外觀上或形式上存在之法律關係
      或法律狀態，用以規避或免除其應納之土地增值稅，於處
      理系爭稅捐事項時，為防止規避租稅並確保租稅公平，仍
      應以事實上存在之實質，就具體個案判斷其應課徵之土地
      增值稅；否則，對於選擇正當行為而符合課稅構成要件之
      納稅義務人而言，將產生不公平之現象。
    (二)復按「土地價值非因施以勞力資本而增加者，應由國家徵
      收土地增值稅，歸人民共享之。」；「為實施漲價歸公，
      土地所有權人於申報地價後之土地自然漲價，應依第36條
      規定徵收土地增值稅。」，為憲法第143條及平均地權條
      例第35條前段所明定，則土地之自然漲價部分，應依法課
      徵土地增值稅，以符合漲價歸公之基本國策。又「已規定
      地價之土地，於土地所有權移轉時，應按其土地漲價總數
      額徵收土地增值稅。」；「土地漲價總數額之計算，應自
      該土地所有權移轉或設定典權時，經核定之申報移轉現值
      中減除左列各項後之餘額，為漲價總數額：一、規定地價
      後，未經過移轉之土地，其原規定地價。規定地價後，曾
      經移轉之土地，其前次移轉現值。」，土地稅法第28條前
      段及第31條第1項第1款亦各定有明文。本件原告與訴外人
      古玉間有關系爭土地之分割及移轉，本於私法上契約自由
      原則，非法所禁止；而地政機關依平均地權條例施行細則
      第23條規定改算地價，亦無違反規定；惟有關土地增值稅
      課稅要件事實之認定，於系爭土地向稅捐稽徵機關申報移
      轉時，則屬稅捐稽徵機關之權責，應由稅捐稽徵機關依法
      辦理稽徵，以符租稅公平之原則。
    (三)經查，依前述系爭土地之移轉及分割過程觀之，原告係藉
      由小部分應有部分土地之移轉創造共有關係，再辦理共有
      物分割，與單純共有土地之分割係在消滅共有關係之情形
      ，顯然有別；且原告藉「移轉」、「取得」、「共有物分
      割」及「再移轉」之程序，即創設土地共有之事實後，再
      辦理共有物分割登記，並藉地政機關之改算地價，使其土
      地登記簿謄本登載之前次移轉現值因此墊高，以達其之後
      再移轉時得以規避土地增值稅之目的等情，有桃園縣中壢
      地政事務所92年4 月4 日中地壢價字第0920000269號書函
      及92年1 月地價改算通知書、土地登記謄本及原告土地增
      值稅（土地現值）申報書等件影本附原處分卷（第3 至27
      頁）可稽。是以分割之後系爭土地之地價現值，並非系爭
      土地之自然漲價，而係原告以上開方法刻意墊高，以圖達
      到規避稅捐之目的，此舉實已違反實質課稅及租稅公平之
      原則。故本件所謂「前次移轉現值」，應以共有物分割改
      算前之移轉現值為準，始符合實質課稅與租稅公平之要求
      。被告依前揭土地稅法之規定，以共有物分割改算前之原
      地價或移轉現值，核計系爭土地之增值稅，於法並無違誤
      （最高行政法院94年判字第909 號及95年判字第1437號判
      決意旨，亦同此見解），原告主張原處分不備理由云云，
      應係誤解所致，核不足採。
四、被告機關補徵系爭土地增值稅，有無違法律不溯及既往原則
    及信賴保護原則？
    按行政機關基於法定職權，就行政法規所為之釋示，係闡明
    法規之原意，性質上並非獨立之行政命令，應自法規生效日
    之日起有其適用，司法院釋字第287號解釋意旨可參。財政
    部93年8月11日臺財稅第00000000000號令之令釋，觀其釋示
    之內容，係在闡釋土地稅法相關法規之原意，故應認為被告
    並非以該令釋作為核課系爭土地增值稅之法律依據，而係依
    土地稅法第28條及第31條等規定核課系爭土地增值稅，自無
    違反租稅法律主義之問題，其與法律不溯及既往原則無涉。
    且按信賴保護原則之適用，應有信賴基礎、信賴表現行為及
    信賴值得保護等情，始足當之。本件原告係以迂迴方式，藉
    著「移轉」、「取得」、「共有物分割」及「再移轉」等方
    式，並利用地政機關改算地價後，使系爭土地土地登記簿謄
    本登載之前次移轉現值隨之墊高，以達其規避土地增值稅之
    目的，此種規避稅捐之行為，揆諸前開說明，尚無適用信賴
    保護原則之餘地。
五、從而，本件被告機關以原告係利用免徵或不課徵土地增值稅
    之土地，與應稅土地形成共有關係再辦理分割，因而墊高地
    政機關分割改算後系爭土地之「前次移轉現值」，取巧規避
    土地增值稅為由，重新以系爭土地分割改算前之原地價為前
    次移轉現值，核算其漲價總數額後，系爭土地應補徵土地增
    值稅為1,929,121 元，於法並無違誤。復查及訴願決定遞予
    維持，亦無不合。原告徒執前詞，訴請撤銷，為無理由，應
    予駁回。
據上論結，本件原告之訴為無理由，依行政訴訟法第98條第3項
前段，判決如主文。
中　　華　　民　　國　　96　　年　 　8　　月　 23  　 日
                       第五庭審判長法  官　張瓊文
                                   法  官  胡方新
                                   法  官  蕭忠仁
上為正本係照原本作成。
如不服本判決，應於送達後20日內，向本院提出上訴狀並表明上
訴理由，如於本判決宣示後送達前提起上訴者，應於判決送達後
20日內補提上訴理由書（須按他造人數附繕本）。
中　　華　　民　　國　　96　　年　 　8　　月　 23  　 日
                                   書記官  蕭純純
